【裁判字號】    92,簡,129
【裁判日期】    920825
【裁判案由】    違反公路法
【裁判全文】
高雄高等行政法院簡易判決                          九十二年度簡字第一二九號
    原      告  甲○○
    被      告  高雄市政府
    代  表  人  乙○○  ○○
    訴訟代理人  丙○○
右當事人間因違反公路法事件，原告不服交通部中華民國九十二年一月三十日交訴字
第○九一○○七一二九九號訴願決定，提起行政訴訟。本院判決如左：
    主  文
原告之訴駁回。
訴訟費用由原告負擔。
    事實及理由
一、緣原告所有ＸＵ－七三六三號汽車（下稱系爭汽車）自民國（下同）八十七年起
    至因交通違規事件被易處吊銷牌照前一日即九十一年二月二日止之汽車燃料使用
    費共計新台幣（下同）一萬九千六百二十七元未繳納，被告所屬高雄市監理處（
    下稱高雄市監理處）乃就原告欠繳之八十七年、八十八年及八十九年度燃料使用
    費合計一萬四千四百元及欠繳之九十年度燃料使用費四千八百元分別寄發催繳通
    知書予原告，限期命繳納，惟原告仍未於限期（八十七年、八十八年及八十九年
    度之限繳期限為九十年七月三日，九十年度之限繳期限原為九十年十二月四日，
    嗣依交通部九十一年四月十二日交路字第○九一○○○三二九九號函示，延為九
    十一年一月三十一日。）內繳納，被告乃以原告累欠汽車燃料使用費分別逾限繳
    日期四個月以上，其中八十七年度迄八十九年度未繳納金額共計一萬四千四百元
    ，九十年度計四千八百元，依公路法第七十五條及逾期不繳納汽車燃料使用費罰
    鍰基準規定，就原告欠繳八十七年、八十八年及八十九年度汽車燃料使用費部分
    作成被告九十一年九月二十日高市汽燃字第八九九一○五一五一號處分書，就欠
    繳九十年度汽車燃料使用費部分作成同年月日高市汽燃字第000000000
    號處分書，分別裁處原告三千元及一千八百元罰鍰；原告不服，提起訴願遭決定
    駁回，遂提起本件行政訴訟。
二、原告起訴略謂：（一）系爭汽車於八十八年起已有不堪使用，且車齡超過十七年
    以上無法驗車之情形，並其於八十八年起亦確無通過驗車，故系爭汽車於八十八
    年時即因符合道路交通管理處罰條例第十七條超過六個月以上無驗車規定之情形
    ，而被吊銷牌照在案；而依相關法令規定於吊註銷日起算即應停止燃料使用費之
    徵收，故系爭汽車之燃料使用費應於八十八年起即停止徵收，然被告就系爭汽車
    卻核定原告應於期限內繳交八十七年起至九十一年二月二日未繳之汽車燃料使用
    費共計一萬九千六百二十七元，已有違法，而其為催繳該筆燃料使用費所作成之
    本件罰鍰，更於法有違，應予撤銷。（二）原告所有系爭汽車雖因兒子考上駕照
    ，前後偷開溜躂，造成違規被告發十次；但原告於八十八年間曾至高雄市監理處
    再申請審驗，當時承辦人聲稱系爭汽車因已逾法定審驗期，依法應吊銷不得審驗
    ，如須要必重新領新牌照，舊牌照吊銷繳回，始可受理，則被告既已註銷牌照不
    予原告檢驗，嗣卻仍向原告徵收系爭汽車之燃料使用費，確與道路交通管理處罰
    條例第十七條規定違背；且被告於原告有應吊銷牌照卻未吊銷之情況下，仍為本
    件之罰鍰處分，其處分自屬違法。而聲明求為判決訴願決定及原處分均撤銷。被
    告則以（一）原告八十七年、八十八年、八十九年、九十年及九十一年之汽車燃
    料使用費未於規定期間內繳納，又未依規定辦理停駛或報廢登記，而原告所有系
    爭汽車於八十九年七月六日經舉發交通違規在案，並由被告所屬交通事件裁決處
    於九十年十二月十九日裁決，九十一年一月二十八日送達完成，並依裁罰主文於
    九十一年二月三日執行易處註銷牌照，顯見系爭汽車並未因逾期未驗車，致遭註
    銷牌照處分，是原告主張顯不足採。又系爭汽車若有停駛或報廢之情事，應依規
    定辦理停駛或報廢登記，原告始可享有減徵至辦理停駛或報廢登記前一日之汽車
    燃料使用費之優惠，原告既未依規定申辦相關登記，自無享有減徵汽車燃料使用
    費優惠之餘地。而被告所屬高雄市監理處並未因其逾期未驗車而註銷系爭車輛之
    牌照，即未影響原告行使系爭汽車之權利，且原告只需於註銷牌照前，補行驗車
    即可，原告稱其於八十八年最後已逾法定期限日前，至高雄市監理處再申請審驗
    ，當時主辦人聲稱系爭汽車已逾法定審驗期，依法吊銷不得審驗，如須要必重新
    領新牌照，舊牌照吊銷繳回，始可受理云云，顯不足採。（二）又依違規查詢報
    表記載，原告所有系爭汽車於八十八年後仍有繼續違規之紀錄，顯見原告所有系
    爭汽車有持續使用情事；而原告既因於八十九年七月六日經舉發交通違規在案，
    由被告所屬交通事件裁決處於九十年十二月十九日裁決，九十一年一月二十八日
    送達完成，並依裁罰主文於九十一年二月三日執行易處註銷牌照，則依汽車燃料
    使用費徵收及分配辦法第六條第一項第五款規定，該車之汽車燃料使用費應繳納
    至註銷牌照前一日止。又因該車積欠八十七年至九十一年二月二日（註銷牌照前
    一日）之汽車燃料使用費，共計一萬九千六百二十七元，是被告所屬高雄市監理
    處依規定分別針對八十九年以前欠費（即八十七年、八十八年及八十九年）計一
    萬四千四百元及九十年欠費計四千八百元予以催繳，限原告於九十年七月三日前
    繳納八十七年至八十九年之欠費、九十一年一月三十一日繳納九十年之欠費完畢
    ，然原告至今仍未繳納上開欠費，故被告分別以被告九十一年九月二十日高市汽
    燃字第八九九一○五一五一號及第000000000號違反公路法事件處分書
    ，各處原告三千元及一千八百元罰鍰，並無違法等語，資為抗辯，而聲明求為判
    決駁回原告之訴。
三、按「汽車所有人不依規定繳納汽車燃料使用費者，公路主管機關應限期通知其繳
    納，逾期不繳者，處一百元以上一千元以下罰鍰，並停止其辦理車輛異動或檢驗
    。」公路法第七十五條定有明文。而交通部九十年三月一日（九十）交路字第０
    ０一九０九號函：「主旨：公告『公路法第七十五條規定逾期不繳納汽車燃料使
    用費罰鍰基準』，並自公告日起施行。附件：公路法第七十五條規定逾期不繳納
    汽車燃料使用費罰鍰基準一、汽車所有人逾期不繳納汽車燃料使用費之罰鍰基準
    ：（一）每一車輛之汽車燃料使用費累計欠繳金額未滿新臺幣六千元者。．．．
    ．．．５、逾期四個月以上繳納，處新臺幣一千八百元罰鍰。（二）每一車輛之
    汽車燃料使用費累計欠繳金額新臺幣六千元以上者：．．．．．．５、逾期四個
    月以上未繳納者，處新臺幣三千元罰鍰。」查此罰鍰基準乃交通部本於其上級行
    政機關之地位為簡化執行機關之個案行政裁量，對大量發生之公路法第七十五條
    規定之違章罰鍰案件，所頒布裁量性準則之行政規則；核其內容已考量不同違章
    事實之情節輕重，而為不同之罰鍰裁量，自應予以援用；且下級行政機關若無特
    別理由，其裁量即應遵循之，不得為不同之處理。
四、經查：
（一）按「公路主管機關，為公路養護、修建及安全管理所需經費，得徵收汽車燃料
      使用費；其徵收費率，不得超過燃料進口或出廠價格百分之五十。汽車燃料使
      用費之徵收及分配辦法，由交通部會商財政部定之；其有關市區道路部分之分
      配比例，由交通部會商內政部辦理之。」為行為時公路法第二十七條所明定。
      又「凡行駛公路或市區道路之各型汽車，除第四條規定免徵之車輛，均依本辦
      法之規定，徵收汽車燃料使用費。」「汽車燃料使用費，營業車於每年三月、
      六月、九月、十二月分季徵收；自用車於每年七月一次徵收；機器腳踏車於每
      二年換發行車執照時一次徵收二年。」「汽車所有人新領牌照，辦理過戶或其
      他異動者，其繳納汽車燃料使用費之規定如下：．．．．．．五、報廢、繳銷
      、註銷牌照或受吊銷牌照處分者，應將欠繳費額繳清至申辦登記（註銷、失竊
      ）前一日止，如已繳足當季（年）費額者，其溢繳部分，可按日計算退費。但
      因逾期未換領號牌註銷者。其費額計徵至換牌截止日止。」「已辦理報停、報
      廢、繳銷、註銷、吊銷牌照之車輛經查獲違規行駛者，除依法處罰外，並應補
      繳自報停、報廢、繳銷、註銷、吊銷牌照之日起至最後一次違規日止之汽車燃
      料使用費。」汽車燃料使用費徵收及分配辦法第二條、第五條、第六條第一項
      第五款及第六條第二項分別定有明文。查依上述行為時公路法第二十七條規定
      ，可知公路主管機關，係於為公路養護、修建及安全管理所需經費目的時，得
      徵收汽車燃料使用費，顯見汽車燃料使用費之法律性質，係基於統治權，為滿
      足財政需求，對建造、改良或增建營造物或公共設施，所徵收之全部或一部費
      用之金錢給付；故汽車燃料使用費徵收係以群體受益個人有使用公路受益可能
      時即為徵收，亦即汽車燃料使用費之徵收，並無須義務人現實取得利益，只須
      有取得利益之可能性即可；而汽車燃料使用費徵收及分配辦法即係依據上述行
      為時公路法第二十七條規定之授權所訂立關於汽車燃料使用費之徵收及分配之
      細節性及執行性之法規命令，其中上述規定核與汽車燃料使用費徵收之意旨及
      法理相合，爰予援用。
（二）查：
１、原告所有系爭汽車於八十九年七月六日由訴外人童文星駕駛，因違反道路交通管
    理處罰條例第十四條第二款規定，經被告所屬交通事件裁決所填製裁決書裁處罰
    鍰六百元，又因原告未於九十一年一月十八日前繳納罰鍰，亦未於九十一年二月
    二日前繳送其所有ＸＵ－七三六三號汽車牌照，高雄市監理處乃依上述裁決書及
    同條例第六十五條第一項第三款之規定於九十一年二月三日易處吊銷，並逕行註
    銷上開汽車牌照等情，已經被告陳述甚明，並有該違反道路交通管理事件裁決書
    附卷及汽車異動歷史查詢資料附原處分卷可稽，自堪認定；原告主張系爭汽車於
    八十八年間即因逾期未檢驗而被註銷牌照云云，顯有誤會，不足採取。
２、又原告所有系爭汽車既於九十一年二月三日遭易處吊銷而註銷牌照，則依上述行
    為時公路法第二十七條及汽車燃料使用費徵收及分配辦法第六條第一項第五款規
    定，系爭汽車之燃料使用費即應繳納至註銷牌照前一日即九十一年二月二日止。
    而原告所有系爭汽車因自八十七年至九十一年二月二日（註銷牌照前一日）之汽
    車燃料使用費，共計一萬九千六百二十七元均未繳納，故被告所屬高雄市監理處
    乃分別就八十九年以前欠費（即八十七年、八十八年及八十九年）計一萬四千四
    百元及九十年欠費計四千八百元予以催繳（被告係就八十九年度以前累計之欠費
    ，合併一次催繳，以後年度之欠費即按年度催繳），分別限原告於九十年七月三
    日以前繳納八十七年至八十九年積欠之燃料使用費，暨於九十一年一月三十一日
    以前繳納積欠之九十年燃料使用費，而該等催繳通知書並分別於九十年六月七日
    及九十年十一月九日送達原告，而原告迄今均未繳納等情，則有系爭汽車稅費現
    況查詢表一份及送達回執影本二紙附原處分卷可稽，自堪認定。依上述行為時公
    路法第二十七條及汽車燃料使用費徵收及分配辦法第六條第一項第五款規定，原
    告所有系爭汽車之燃料使用費既應繳納至註銷牌照前一日即九十一年二月二日止
    ，而原告所有系爭汽車之燃料使用費自八十七年起即未繳納，且經被告所屬高雄
    市監理處催繳結果，亦迄未繳納，是原告縱無違反公路法第七十五條規定之故意
    ，亦有應注意、能注意而不注意之過失；是被告依前述公路法第七十五條規定對
    原告為裁罰之處分，即屬有據。
五、另按道路交通管理處罰條例第十七條係規定：「汽車不依限期參加定期檢驗或臨
    時檢驗者，處汽車所有人新台幣九百元以上一千八百元以下罰鍰；逾期一個月以
    上者並吊扣其牌照，至檢驗合格後發還，逾期六月以上者，註銷其牌照。經檢驗
    不合格之汽車，於一個月內仍未修復並申請覆驗，或覆驗仍不合格者，吊扣其牌
    照。」足見汽車有上述規定之情形，主管機關固可為註銷牌照之處分，然此規定
    僅係賦予主管機關為註銷牌照處分之權源，且於主管機關為註銷牌照之處分前，
    並不生牌照註銷之效果；加以汽車燃料使用費之徵收，係以汽車有使用公路而有
    受益可能性為要件，而汽車於牌照遭註銷前即有使用公路之可能性，自應繳納燃
    料使用費。是原告以其所有系爭汽車因逾期未檢驗，已符合道路交通管理處罰條
    例第十七條註銷牌照之規定，自無庸再繳納燃料使用費，進而爭執本件之罰鍰處
    分係屬違法云云，自無可採。
六、綜上所述，原告之主張並無可採。被告以原告所有系爭汽車八十七年度迄八十九
    年度欠繳之汽車燃料使用費共一萬四千四百元，及九十年度欠繳之汽車燃料使用
    費共四千八百元，經被告所屬高雄市監理處分別催繳後逾限仍未繳納，乃依公路
    法第七十五條規定，並就原告未繳納之燃料使用費金額及逾限之時間，參酌交通
    部所訂之「公路法第七十五條規定逾期不繳納汽車燃料使用費罰鍰基準」，分別
    裁處原告三千元及一千八百元罰鍰之處分，洵無違誤，訴願決定予以維持，亦無
    不合。原告提起本件訴訟，求為撤銷，為無理由，應予駁回。又本件為簡易訴訟
    事件，故不經言詞辯論為之。
七、又原告於本院審理中雖另主張其提起訴願所爭執之原處分包含課徵系爭汽車燃料
    使用費之處分；然查，縱認原告於九十一年十月十四日提出之訴願書，其不服之
    原處分包含課徵系爭汽車燃料使用費之處分；惟關於課徵系爭汽車燃料使用費之
    處分，其原處分機關為高雄市監理處，訴願管轄機關則為高雄市政府，核與本件
    原處分即依公路法第七十五條所為裁處罰鍰處分，其原處分機關（高雄市政府）
    及訴願管轄機關（交通部）俱不相同，且本件訴願決定亦係就罰鍰處分部分決定
    之；換言之，此部分所涉及者乃就原告一次提出之訴願書，是否有就其其他爭執
    漏未移送訴願管轄機關處理之問題，至於本院於本件則無從就原告所另爭執之課
    徵系爭汽車燃料使用費之處分併為審究。且原告經本院闡明後，亦陳述就課徵系
    爭汽車燃料使用費處分部分，會自行另向該管之訴願管轄機關主張之，併此敘明
    。
八、據上論結，本件原告之訴為無理由，依行政訴訟法第二百三十三條第一項、第一
    百九十五條第一項後段、第九十八條第三項前段，判決如主文。
中      華      民      國    九十二    年      八      月    二十五    日
                              高雄高等行政法院第一庭
                                          法      官  楊惠欽
右為正本係照原本作成。
如不服本判決，應於送達後二十日內，向本院提出上訴狀並表明上訴理由，如於本判
決宣示後送達前提起上訴者，應於判決送達後二十日內補提上訴理由書（須按他造當
事人人數附繕本）。
提起上訴應預繳送達用雙掛號郵票七份（每份三十四元）。
中      華      民      國    九十二    年      八      月    二十五    日
                                          法院書記官  藍亮仁
附註：
行政訴訟法第二百三十五條（第一項、第二項）：
對於適用簡易程序之裁判提起上訴或抗告，須經最高行政法院之許可。
前項許可，以訴訟事件所涉及之法律見解具有原則性者為限。


司法院資訊處製作；財團法人民間司法改革基金會備份。
